臺灣高等法院民事判決　　　　　　　　　 94年度建上字第4號
上　訴　人　北一國際有限公司
法定代理人　丙○○
訴訟代理人　廖湖中律師
被　上訴人　老爺大酒店股份有限公司
法定代理人　乙○○
訴訟代理人　甲○○
上列當事人間給付工程款事件，上訴人對於中華民國93年12月17
日臺灣臺北地方法院92年度建字第135號第一審判決提起上訴，
本院於94年9月6日言詞辯論終結，判決如下：
    主  文
上訴駁回。
第二審訴訟費用由上訴人負擔。
    事實及理由
一、上訴人起訴主張：伊承攬訴外人匯全室內裝修工程有限公司
    （下稱匯全公司）承作關於被上訴人裝修玻璃門、迷你吧、
    安全盒，施工板材等木作工程，均已完工，共計新臺幣（下
    同）2,102,206元，扣除匯全公司已給付300,000元，匯全公
    司尚欠伊1,802,206元，嗣因匯全公司發生財務危機，於民
    國（下同）92年8月6日將其對被上訴人所得請領之1,802,20
    6 元工程款債權讓與伊後，伊並於同年8月28日發函通知被
    上訴人，被上訴人自不得再對匯全公司為清償，且債權讓與
    當時，匯全公司對被上訴人所得請領工程款項尚有3,234,00
    1元，收受債權讓與通知前，被上訴人仍給付匯全公司及其
    下包共2,567,146元，被上訴人於92年8月29日收到前揭債權
    讓與通知後，仍陸續支付非債權主體之匯全公司下包共1,79
    8,278元，顯非基於債務本旨所為清償，不得對抗伊，伊自
    得請求被上訴人給付訴外人匯全公司所讓與伊之工程款債權
    等情。爰依債權讓與之法律關係，求為命被上訴人應給付伊
    1,802,206元，及自起訴狀繕本送達翌日起算之法定遲延利
    息之判決。原審為上訴人全部敗訴之判決，上訴人不服，提
    起上訴，並於本院聲明：(一)原判決廢棄。(二)被上訴人應給付
    上訴人1,802,206元，及自起訴狀繕本送達翌日起至清償日
    止，按年息5%計算之利息。(三)願供擔保請准宣告假執行。
二、被上訴人則以：匯全公司於92年6月26日承攬伊客房裝潢工
    程中之木作工程，雙方訂有「工程合約書」暨「承攬確認書
    」在案，依合約書約定，該項工程應於92年9月15日前完工
    ，然匯全公司對系爭工程迄今尚未完工，並於承攬系爭工程
    開始，即未能如期支付其分包商工程款，致裝修工人不願進
    場施作。伊於92年8月7日邀同匯全公司負責人劉潤生召開「
    裝修工程工務會議」，經匯全公司同意，由伊以「監督付款
    」方式將工程款直接匯入下包商帳戶，使下包商及工人繼續
    施作，而通說認為「監督付款」係屬「債權轉讓」，則匯全
    公司對伊所得請求工程款，已讓與其下包商，則伊事後於92
    年8月29日始接獲上訴人債權讓與通知，係屬匯全公司第二
    次無效之債權讓與，上訴人對伊自無任何主張權利之餘地。
    又匯全公司未依約完工，並不得向伊請領工程款，且截至92
    年8月19日止，匯全公司已領取1,553,045元及673,336元之
    二期工程款，縱令上訴人主張匯全公司在92年8月6日將對伊
    之工程款債權讓與屬實，惟當時匯全公司所得請領之工程款
    僅60餘萬元，並在接獲上訴人債權讓與通知前之同年8月19
    日付訖，上訴人自不得再向伊請領工程款等語，資為抗辯。
    並於本院聲明：(一)上訴駁回。(二)如受不利判決，願供擔保請
    准宣告免為假執行。
三、查上訴人主張訴外人匯全公司承攬被上訴人客房木作工程，
    伊於92年8月28日將匯全公司於同年8月6日讓與其對被上訴
    人之1,802,206元工程款請求權事實，以存證信函通知被上
    訴人知悉，被上訴人並於92年8月29日收受該通知函，而被
    上訴人自92年7月15日起至同年10月30日止，支付訴外人匯
    全公司及下包商工程款共計4,365,424元（其中2,567,146元
    於被上訴人收受債權讓與通知前已支付）等事實，有工程合
    約書、承攬確認書、債權讓與協議書、存證信函及其掛號郵
    件收件回執、承攬木作支付工程明細表、匯款回條聯、支票
    及下包商同意書等件可稽（見原審卷第21至23頁、第7頁、
    第8頁，第158至171頁），且為被上訴人所不爭執，自堪信
    為真實。
四、上訴人主張伊於92年8月6日受讓匯全公司對被上訴人之1,80
    2,206元之工程款請求權為準物權契約，對於債權有優先受
    償之權，被上訴人於同年月29日收受債權讓與通知後，即生
    債權移轉之效力，不得本於對抗匯全公司之清償方式轉而對
    抗上訴人，被上訴人於伊與匯全公司為債權讓與後，系爭債
    權讓與通知前，給付匯全公司及下包共2,567,146元，復於
    92年8月29日被上訴人收至上開債權讓與通知後，仍支付非
    債權主體之匯全公司下包1,798,278元，並非基於債務本旨
    所為清償，不得對抗伊，伊自得再向被上訴人請求清償伊已
    受讓之債權1,802,206元等情；被上訴人則以前揭情詞置辯
    。經查：
  (一)被上訴人客房裝潢工程施作監工人互助營造公司與匯全公司
    負責人劉潤生於92年8月7日召開工務會議，經雙方同意自二
    期工程估驗計價開始，改採「監督付款」方式，由匯全公司
    與下包商確認施作實際工程款金額，再由被上訴人直接撥款
    至下包商帳戶等情，此有當日工務會議紀錄及翌日由被上訴
    人傳送予匯全公司之備忘錄在卷可參（見原審卷第24頁、第
    25頁），然觀諸該工務會議及備忘錄內容，係表明匯全公司
    同意被上訴人改以監督付款之方式辦理而已，契約當事人兩
    造猶為匯全公司與被上訴人，匯全公司仍係系爭裝修工程契
    約之承攬人，匯全公司並未將債權讓與或由其下包商承擔該
    裝修工程，則被上訴人與匯全公司間就付款方式，由原先被
    上訴人支付予匯全公司，再由匯全公司依施作金額發放予下
    包商之模式，改由被上訴人直接付款予匯全公司下包商，以
    確保下包商繼續進場施作之意願，故雙方約定「監督付款」
    方式，充其量僅係「縮短給付」，並無匯全公司將工程款債
    權讓與下包商之情形。又證人劉潤生於原審證以：「監督付
    款是下包廠商對我們的財務有質疑，希望直接向業主請款，
    但必須是工程完成，驗收合格才付款，與債權移轉是二回事
    ，我們仍然是合約主體，只是業主直接付款給包商．．．」
    （原審卷第79頁），益見被上訴人與匯全公司間之監督付款
    約定，並未改變契約之主體，僅縮短付款之流程而已。
  (二)按債權讓與，依民法第297條第1項之規定，雖須經讓與人或
    受讓人通知債務人始生效力，但不以債務人之承諾為必要，
    而讓與之通知，為通知債權讓與事實之行為，原得以言詞或
    文書為之，不需何等之方式，故讓與人與受讓人間成立債權
    讓與契約時，債權即移轉於受讓人，除法律另有規定外，如
    經讓與人或受讓人通知債務人，即生債權移轉之效力（最高
    法院42年度台上字第626號判例參照）。查上訴人與匯全公
    司於92年8月6日簽訂債權讓與協議書，惟於92年8月28日始
    以新店檳榔路郵局321號存證信函通知被上訴人，被上訴人
    於翌日收受該存證信函，此有上揭協議書、存證信函及其收
    件回執在卷可考，並為兩造所不爭執，依上開判例意旨，上
    訴人與匯全公司之債權讓與，自應於被上訴人收受該債權讓
    與之通知後始生效力，被上訴人於收受上開債權讓與通知前
    ，上訴人與匯全公司之債權讓與，對被上訴人尚未生效。次
    查上訴人承攬匯全公司所承作有關被上訴人公司裝修玻璃、
    迷你吧、安全盒、施工板等木作工程款計2,101,206元，固
    據提出上訴人公司出貨單23張（原審卷第40頁至第51頁）為
    證，經匯全公司清償其中300,000元，尚欠1,802,206元，亦
    有上開協議書可考，尚堪認定。再查被上訴人於92年8月29
    日收受前揭債權讓與通知（存證信函）前，除於92年7月15
    日已支付1,553,045元之工程款予匯全公司，尚支付674,893
    元工程款予匯全公司、92年8月19日支付匯全公司下包商昇
    洋油漆工程行93,975元，此有華南銀行匯款回條聯3紙（原
    審卷第255頁至第257頁）附卷足稽，並為上訴人所不爭執，
    因上訴人與匯全公司債權讓與之通知尚未到達被上訴人，被
    上訴人給付上開款項予匯全公司及其下包商，自生清償效力
    ，不受上述債權讓與效力所拘束。至被上訴人於收受債權讓
    與通知後，於92年10月8日支付匯全公司下包商建名工程有
    限公司工程款30,870元；92年10月8日支付匯全公司下包商
    黃仁榮73,883元；92年10月30日代辦事項扣款501,570元；
    92年10月30日支付匯全公司下包商昇洋油漆工程行工程款
    467,200元；92年10月30日支付匯全公司下包商廖振宏工程
    款26,400元、342,900元2筆；同日分另支付匯全公司下包商
    佑晟木業有限公司224,955元、黃仁榮67,500元，此有華南
    商業銀行匯款回條聯、同銀行全行通收存款憑條副根、支票
    簽收簿節本、支票7紙、同意書6紙（原審卷第258頁至第267
    頁）在卷可考，並為兩造所不爭執，信屬實在。茲應審究者
    ，被上訴人收受上訴人債權讓與通知後，以監督付款方式所
    為對匯全公司下包商之工程款給付，其清償是否不受系爭債
    權讓與契約之影響？按債權讓與，債務人於受通知時所得對
    抗讓與人之事由，皆得以之對抗受讓人，民法第297條第1項
    定有明文。所謂得對抗之事由，不以狹義之抗辯權為限，而
    應廣泛包括，凡足以阻止或排斥債權之成立、存續或行使之
    事由在內，蓋債權之讓與，在債務人既不得拒絕，自不宜因
    債權讓與之結果，而使債務人陷於不利之地位（最高法院52
    年台上字第1085號判決意旨參照）。查被上訴人客房裝修工
    程施作監工人互助營造公司於92年8月7日召開工務會議，匯
    全公司負責人劉潤生與會，並同意以監督付款方式，由被上
    訴直接給付工程款予匯全公司之下包商，被上訴人即於翌日
    以前揭備忘錄通知匯全公司，說明：「．．．工程款請領給
    付方面，將依92年8月7日工程會議決議，自第2期工程款申
    付作業開始，秉持專款專用原則，由本公司採監督付款方式
    ，經  貴公司（指匯全公司）與所屬分包商確認施作工程款
    金額後，由本公司（即被上訴人）直接代為撥款至分包商名
    下帳戶，所餘工程款則撥入  貴公司名下帳戶，完成工程款
    申付程序」，匯全公司於同意上開工務會議之監督付款決議
    後，其對被上訴人之工程款債權，已無直接受領權，應由其
    下包直接受領，被上訴人將工程款直接撥付予下包商，自已
    發生清償匯全公司工程款之效力。匯全公司向被上訴人行使
    債權時，被上訴人自得持之對抗匯全公司，匯全公司嗣雖將
    其對被上訴人之工程款債權讓與上訴人，並為債權讓與之通
    知，依上開判決意旨，上訴人行使其受讓自匯全公司對被上
    訴人之工程款債權時，被上訴人自得以系爭監督付款之事由
    對抗上訴人。
  (三)又依前揭工程工務會議決議被上訴人以監督付款方式將工程
    款直接撥付予匯全公司之下包，其監督付款方式，係縮短付
    款流程，匯全公司仍為系爭工程之承攬人，尚未脫離承攬契
    約當事人之地位，此稽之上開工務會議紀錄、備忘錄即明，
    並經證人劉潤生證述無訛，究其性質，尚與債權讓與契約要
    件不符，固不得將該監督付款決議認作匯全公司與其下包商
    成立債權讓與契約。惟依民法第269條第1項規定：「以契約
    訂定向第三人為給付者，要約人得請求債務人向第三人為給
    付，其第三人對於第三人亦有直接請求給付之權」，本件承
    攬契約之承攬人匯全公司因承攬工作實際由其下包商之第三
    人施作，被上訴人原應將工程款給付予匯全公司，依上開工
    務會議決議，應以監督付款方式付款，被上訴人乃向第三人
    之下包商為給付，第三人即因該決議而受利益，即應成立第
    三人利益契約。按以契約訂定向第三人為給付者，其第三人
    直接取得請求給付之權，若第三人已表示享受其利益之意思
    ，當事人即不得就其契約變更或撤銷（最高法院18年上字第
    298號判例參照） ，查匯全公司既與被上訴人達成監督付款
    之協議 ，匯全公司下包商亦於92年8月上旬同意以此監督付
    款方式向被上訴人請領工程款，此有匯全公司與其下包廠商
    共同書立交由被上訴人收執之同意書在卷 （原審卷第262頁
    至第267頁；本院卷第56頁至第61頁）可考 ，匯全公司縱對
    被上訴人有工程款債權存在，依上開說明匯全公司雖將其對
    被上訴人之工程款債權讓與上訴人，並已通知被上訴人，惟
    因被上訴人與匯全公司已成立前揭監督付款之第三人利益契
    約，該第三人利益契約尚不受該債權讓與契約之影響，被上
    訴人向匯全公司下包商為工程款之給付，即符債務本旨而生
    清償效力，上訴人本於系爭債權讓與契約，再向被上訴人請
    求工程款之給付，洵屬無據，自不應准許。
五、綜上所述，上訴人本於債權讓與之法律關係，請求被上訴人
    給付1,802,206元及自起訴狀繕本送達翌日（即92年11月25
    日）起至清償日止，按年息5%計算之利息，為無理由，不應
    准許。原審為上訴人敗訴之判決，並駁回其假執行之聲請，
    核無不合，上訴意旨指摘原判決不當，求予廢棄改判，為無
    理由，應予駁回。
六、兩造其餘攻擊防禦方法及其他未經援用之證據，經斟酌尚無
    礙於本院前述之認定，無一一論究之必要。
七、據上論結，本件上訴為無理由，判決如主文。
中　　華　　民　　國　　94　　年　　9 　　月　　20　　日
　　　　　　　　　民事第16庭審判長法　官  黃騰耀
　　　　　　　　　　　　　　      法　官  李媛媛
　　　　　　　　　　　　　　      法　官  許文章
正本係照原本作成。
如不服本判決，應於收受送達後20日內向本院提出上訴書狀，其
未表明上訴理由者，應於提出上訴後20日內向本院補提理由書狀
（均須按他造當事人之人數附繕本）上訴時應提出委任律師或具
有律師資格之人之委任狀；委任有律師資格者，另應附具律師資
格證書及釋明委任人與受任人有民事訴訟法第466條之一第一項
但書或第二項（詳附註）所定關係之釋明文書影本。
中　　華　　民　　國　　94　　年　　9 　　月　　26　　日
　　　　　　　　　　　　　　　　　書記官  陳明俐
附註：
民事訴訟法第四百六十六條之一（第一項、第二項）：
對於第二審判決上訴，上訴人應委任律師為訴訟代理人。但上訴
人或其他法定代理人具有律師資格者，不在此限。
上訴人之配偶、三親等內之血親、二親等內之姻親，或上訴人為
法人、中央或地方機關時，其所屬專任人員具有律師資格並經法
院認為適當者，亦得為第三審訴訟代理人。
